臺灣高等法院臺南分院刑事判決
109年度上易字第603號
上  訴  人  臺灣臺南地方檢察署檢察官
被      告  顏俊榮


上列上訴人因被告違反毒品危害防制條例案件，不服臺灣臺南地
方法院109年度易字第972號中華民國109年8月27日第一審判決（
聲請簡易判決處刑號：臺灣臺南地方檢察署109年度毒偵字第144
2號），提起上訴，本院判決如下：
    主  文
上訴駁回。
    理  由
一、聲請簡易判決處刑意旨略以：被告基於施用第二級毒品之犯
    意，於民國109年5月27日8時許，在臺南市西區康樂街太子
    飯店內，以將甲基安非他命置入玻璃球燒烤之方式，施用甲
    基安非他命1次，因認被告涉犯毒品危害防制條例第10條第2
    項之施用第二級毒品罪嫌等語。
二、按①案件有起訴之程序違背規定之情形者，應諭知不受理之
    判決，並得不經言詞辯論為之，刑事訴訟法第303條第1款、
    第307條分別定有明文。②犯毒品危害防制條例第10條之施用
    第一、二級毒品罪者，檢察官應聲請法院裁定，或少年法院
    （地方法院少年法庭）應先裁定，令被告或少年入勒戒處所
    觀察、勒戒，其期間不得逾2月，同條例第20條第1項定有明
    文。且被告行為後同條例第3項及第23條第2項業經修正，並
    增定同條例第35條之1，均於109年7月15日生效。依增定之
    同條例第35條之1第1款及第2款前段規定：施行前犯同條例
    第10條之施用第一、二級毒品罪之案件，於施行後，偵查中
    由檢察官依修正後規定處理，審判中由法院或少年法院（地
    方法院少年法庭）依修正後規定處理。
三、修正後同條例第20條第3項係規定「依前項規定為觀察、勒
    戒或強制戒治執行完畢釋放後，3年後再犯第10條之罪者，
    適用前2項之規定。」；修正後同條例第23條第2項亦僅規定
    「觀察、勒戒或強制戒治執行完畢釋放後，3年內再犯第10
    條之罪者，檢察官或少年法院（地方法院少年法庭）應依法
    追訴或裁定交付審理。」，則再犯（含3犯以上）施用第一
    、二級毒品者，如距最近1次犯該罪，經依同條例第20條第1
    項、第2項規定令觀察、勒戒或強制戒治執行完畢釋放後已
    逾3年，即應再令觀察、勒戒，不因其間是否另犯該罪經起
    訴、判刑或執行而受影響，俾落實此次寬厚刑事政策之變革
    。
四、經查：
  ㈠檢察官起訴被告之本案犯行，業據被告供承不諱，且被告的
    尿液經檢驗有第二級毒品甲基安非他命代謝物陽性反應，有
    臺南市政府衛生局檢驗結果報告、尿液編號與真實對照表姓
    名對照表編號名冊、勘察採證同意書可參，被告本案施用第
    二級毒品犯行堪先認定。（原審判決漏未認定被告此次犯行
    ，構成理由乃有缺漏，應由本院補充認定）。
　㈡其次，被告甲○○前因施用毒品案件，經臺灣臺南地方檢察署
    檢察官以108年度毒偵字第320號為緩起訴處分確定，緩起訴
    期間為民國108年8月2 日至110年4月1 日，嗣因其未完成戒
    癮治療，經該署檢察官撤銷起訴處分後，以109年度撤緩毒
    偵字第112號聲請簡易判決處刑，經原審法院以109年度簡字
    第1444號判處有期徒刑3月（得易科罰金）確定，後又再犯
    本案施用第二級毒品犯行等情，有矯正簡表、臺灣高等法院
    被告前案紀錄表可查（見毒偵卷第41頁、訴字卷第16頁至第
    18頁）。
　㈢被告前雖曾因施用毒品案件，經檢察官為上述108年度毒偵字
    第320號附命完成戒癮治療之緩起訴處分（下稱附命緩起訴
    處分），但被告因未履行該戒癮治療命令，經檢察官以109
    年度撤緩字第4號撤銷該緩起訴處分，並將前案施用毒品犯
    行提起公訴，過往最高法院雖有認為附命緩起訴處分事實上
    等同於觀察、勒戒處遇的見解。然查：
　⒈修正後毒品條例第20條第3項、第23條第2項均以「『觀察、勒
    戒或強制戒治執行完畢』釋放後」，據以計算該「3 年後」
    、「3年內」期間。是欲適用上揭2項規定，自以觀察、勒戒
    等處遇「執行完畢」並釋放為其前提。苟觀察、勒戒等處遇
    尚未執行完畢，自無從起算該「3年」期間，即無該2項規定
    之適用。本件被告經「附命緩起訴」之該次施用毒品犯行，
    前無施用毒品紀錄，致其未曾受觀察、勒戒等處遇。本案又
    係在「附命緩起訴」經撤銷確定後再犯，與修正後毒品條例
    第23條第2 項、修正前同條例第24條第2 項之要件均不相符
    ，自無從適用上述2項規定追訴處罰甚明。
　⒉97年4月30日修正公布之毒品條例第24條第1項（109年1月15
    日公布之新法亦同），已改採觀察、勒戒等處遇與「附命緩
    起訴」並行之雙軌模式，後者並擴及毒品條例第23條第2 項
    （3 年內再犯）情形，可見立法者有意在「附命緩起訴」程
    序，對施用第一級、第二級毒品者，採取更為寬容之態度。
    上述二程序其執行方式有別，其間仍有差異。前者依毒品條
    例第20條第1項、第2項之規定，視其執行成效，由觀察、勒
    戒，進而強制戒治，循序為之。後者依修正前毒品條例第24
    條第1 項，檢察官得為「附命緩起訴」。而依「毒品戒癮治
    療實施辦法及完成治療認定標準」第3條、第7條、第11條規
    定，「戒癮治療」包括「藥物治療、心理治療、社會復健治
    療」、「戒癮治療之期程以連續1年為限」、檢察官為上開
    緩起訴處分得指定被告應遵行事項等。被告同意參加「附命
    緩起訴」，即應完成「戒癮治療」、檢察官指定之應遵行事
    項至緩起訴期間屆滿乃止。前者與後者對照以觀，「附命緩
    起訴」雖得佐以採尿、對相關規定遵守等方式之約制，使被
    告確實完成「戒癮治療」，但「戒癮治療」始為「附命緩起
    訴」之核心治療方式，並得取代觀察、勒戒等處遇，期能完
    全戒除被告之毒癮。依上揭說明，被告在「戒癮治療」完成
    前，仍難謂得與觀察、勒戒等處遇「已執行完畢」等同視之
    。本件「附命緩起訴」因已撤銷，被告之「戒癮治療」並未
    完成，自與觀察、勒戒等處遇執行完畢有別。
  ⒊觀之修正後毒品條例第20條第3項、第23條第2項立法體例，
    依其文義僅限於觀察、勒戒等處遇執行完畢釋放後，3 年內
    再犯第10條之罪者，始應依法追訴或裁定交付審理。本次修
    法在放寬觀察、勒戒等處遇之適用時機，如係初犯，本應依
    同條例第20條第1項規定予以觀察、勒戒，縱曾於3年內再犯
    經追訴處罰，究與經觀察、勒戒等處遇之完整療程不同，倘
    本次施用毒品已超過3 年，仍應再予觀察、勒戒，此為最高
    法院最近所採見解，亦即修正後毒品條例就施用毒品之犯行
    ，係以被告是否曾經接受觀察、勒戒等處遇，而非以其是否
    曾因施用毒品經追訴處罰，為其追訴條件，縱被告前案係經
    追訴處罰，而後案於緩起訴處分確定3 年內，再犯施用毒品
    罪，其前既未曾受觀察、勒戒處分，基於平等原則，仍應為
    相同處理。
  ⒋依修正後毒品條例第24條第1 項規定，檢察官可依刑事訴訟
    法第253條之2第1項第4款至第6款或第8款規定，為各項附條
    件之緩起訴處分，不限於修正前同條項所定「附命戒癮治療
    」之緩起訴處分，以使毒品施用者獲得有利於戒除毒品之適
    當處遇；修正後同條第2 項亦規定：「前項緩起訴處分，經
    撤銷者，檢察官應繼續偵查或起訴。」其立法理由並說明：
    「緩起訴處分是利用機構外之處遇，協助施用毒品者戒除毒
    癮，為達成戒除毒癮之目的，於撤銷緩起訴處分後，宜由檢
    察官依法繼續偵查或起訴，亦即仍有現行條文第20條觀察、
    勒戒及強制戒治制度之適用，俾利以機構內之處遇方式協助
    其戒除毒癮，亦得為不同條件或期限之緩起訴處分」等語。
    因此前案於撤銷緩起訴處分後，仍有同條例第20條所定觀察
    、勒戒等處遇制度之適用，新法所定之附條件緩起訴處分與
    觀察、勒戒等處遇，已無法相提並論，無從視為事實上已接
    受等同於「觀察、勒戒」之處遇，最高法院過往認為附命緩
    起訴處分事實上已接受觀察、勒戒處遇的見解，其論理已失
    其所據，雖該條文行政院尚未定施行日期，但為利法律銜接
    ，亦宜先予因應，而為相同之解釋。
　㈣綜上，被告於108年間雖曾因施用毒品案件，經檢察官為附命
    完成戒癮治療之緩起訴處分，該緩起訴處分，業因被告未完
    成戒癮治療而遭撤銷，基於上開理由，該緩起訴處分已無法
    再等同視為已經接受觀察、勒戒處遇。因此，本件被告應尚
    未經觀察勒戒，其上述命戒癮治療之緩起訴處分，仍不影響
    本次犯行應送觀察、勒戒之認定。
　㈤本案係於109年8月13日繫屬於原審法院，有臺灣臺南地方檢
    察署109年8月13日南檢文良109毒偵1442字第1099052221號
    函文、本案聲請簡易判決處刑書附卷可憑，因此，依修正後
    同條例第35條之1第1款規定，檢察官本應依據109年1月15日
    修正，於109年7月15日施行之同條例規定處理，即向法院聲
    請對被告裁定送觀察、勒戒；惟檢察官卻逕予起訴，故本案
    起訴之程式即屬違背規定，法院即應不經言詞辯論，而為不
    受理判決之諭知。
  ㈥沒收部分：
    查獲之第一、二級毒品，不問屬於犯罪行為人與否，均沒收
    銷燬之，毒品危害防制條例第18條第1項前段定有明文。扣
    案之白色結晶1包，檢出甲基安非他命成分（驗餘淨重0.509
    公克）乙情，有高雄市立凱旋醫院濫用藥物成品檢驗鑑定書
    可查，屬第二級毒品之違禁物無訛，應連同無法與之析離之
    毒品包裝袋，依毒品危害防制條例第18條第1項前段規定，
    宣告沒收銷燬。
五、駁回檢察官上訴的理由：
　㈠原審審理後，認為本案檢察官起訴程式違反規定，而不經言
    詞辯論，諭知本件公訴不受理，並依法就扣押毒品為沒收銷
    燬之諭知，其認事用法並無違誤。（至於原審漏未積極認定
    被告構成本案犯行的證據，然判決結論相同，本院不予撤銷
    ）。
　㈡檢察官雖以毒品危害防制條例於97年4月30日修正後，對於進
    入司法程序之戒癮治療方式，採取「觀察、勒戒或強制戒治
    」及「附命緩起訴」雙軌制，被告既同意參加戒癮治療，由
    檢察官採行「附命緩起訴」方式，此後「附命緩起訴」經撤
    銷自不能改採「觀察、勒戒或強制戒治」方式為由，指摘原
    判決所持之見解為不當。惟「戒癮治療」完成前，仍難謂得
    與觀察、勒戒等處遇「已執行完畢」等同視之，被告前案之
    「附命緩起訴」業因「戒癮治療」未完成而為檢察官撤銷，
    自與觀察、勒戒等處遇執行完畢有別，業經論述如前，檢察
    官以此指摘原判決不當，並無理由，其上訴應予駁回。又檢
    察官係針對原審諭知不受理的判決上訴，本院認為檢察官的
    上訴無理由而駁回其上訴，爰不經言詞辯論為之。　
據上論結，應依刑事訴訟法第368條，第372條，判決如主文。
本案經檢察官郭文俐聲請簡易判決處刑及提起上訴。
中　　華　　民　　國　　109 　年　　12　　月　　31　　日
                  刑事第六庭    審判長法　官  張瑛宗
                                      法　官  李秋瑩
                                      法　官  林坤志
以上正本證明與原本無異。
不得上訴。
　　　　　　　　　　　　　　　　　　　書記官  凌昇裕
中　　華　　民　　國　　109 　年　　12　　月　　31　　日